臺灣臺中地方法院民事判決　九十年度訴字第一五八三號
　　原　　　告　乙○○○
　　訴訟代理人　甲○○
　　被　　　告　丙○○
　　　　　　　　賢德醫院
　　法定代理人　壬○○
右當事人間損害賠償事件，本院判決如左：
    主    文
原告之訴及假執行之聲請均駁回。
訴訟費用由原告負擔。
    事    實
甲、原告方面：
  一、聲明：（一）被告應連帶給付原告新台幣（下同）二百三十五萬四千一百八十
      九元及自起訴狀繕本送達翌日起至清償日止按年息百分之五計算之利息。（二
      ）願供擔保，聲請宣告假執行。
  二、陳述：
  （一）原告於民國八十八年十月間因媳婦意外過世，傷心失眠及腸胃不適，於同年
        十一月間陸續至被告賢德醫院門診治療，同月二十七日因身體虛弱及頻尿，
        至該醫院住院治療，經受雇於該醫院之醫師即被告丙○○診斷結果，告知電
        解質不平衡，鉀鈉離子偏低，當日即以點滴注射治療，因其治療行為不當，
        致原告同年十二月二日下午，陷入意識不清，不能言語，眼光呆滯，被告丙
        ○○告知須作電腦斷層檢查，惟拖延至同年月三日下午四時，始告知該院無
        此設備，須轉往沙鹿童綜合醫院檢查。原告乃於當日就近轉入國軍台中總醫
        院住院治療，當晚即作電腦斷層檢查，結果雖未發現有何異狀，其後住院期
        間，陸續作腦波及腦部核磁共振等檢查，結果確定為腦部神經受損，其原因
        乃由於被告丙○○所為點滴注射，未注意滲透壓過高，而造成腦部神經髓鞘
        溶解，致原告四肢僵直，不能正常飲食，無意識呻吟，呈植物人狀態，此後
        經原告家屬將原告轉往各大醫院，以中、西醫方式治療迄今，意識雖已恢復
        ，但四肢重度殘障。
  （二）被告丙○○從事醫療行為，因其醫療過失致原告身體殘廢，依民法第一百八
        十四條第一項前段、第一百九十一條之三之規定應負損害賠償責任。又被告
        賢德醫院為其僱用人，依同法第一百八十八條規定應負連帶賠償責任。
  （三）原告所受之損害分述如左：
    １、醫藥費：因被告醫療過失致原告轉往國軍台中總醫院、私立中山醫院、中國
        醫藥醫院及台中榮民總醫院治療，醫療費用合計四十萬八千三百四十一元。
    ２、看護費：原告殘廢，生活不能自理，而雇用看護照顧料理，合計支出看護費
        四十四萬五千八百四十八元。
    ３、精神上損害：原告原僅因腸胃不適、身體虛弱前往被告賢德醫院治療，不意
        因被告丙○○醫療行為不當造成原告殘廢，精神上痛苦不堪，爰請求一百五
        十萬元慰撫金。
        綜上，被告應連帶賠償原告二百三十五萬四千一百八十九元。為此，提起本
        訴。
  （四）被告根據神經學教科書，指出「只有過度矯正至高血鈉，或在二十四小時至
        四十八小時內，上升超過２５ｍＥｑ／Ｌ，才會造成腦鞘溶解」，「目前多
        數之研究都不認為中央性橋腦失髓症，與鈉離子濃度的矯正速度有關，甚至
        認為是低鈉離子濃度本身，及延誤治療造成此下腦病變」。然根據Diseases
        of The Kidney Sixth Edition  Volume III p.2416指出髓鞘溶解在早期即
        １９７６、７７、７９以前認為係低鈉血症造成的，但在１９８０年後則認
        為和鈉補充速率有關，再則正常人鈉離子濃度約１３５─１４５ｍＥｑ／Ｌ
        ，若偏低要補充時，依照哈里遜內科學謂不可超過每小時０．５～１．０ｍ
        Ｅｑ／Ｌ且二十四小時內不可超過１０～１２ｍＥｑ／Ｌ，否則易生髓鞘溶
        解症，可能全身虛軟，說話困難等神經學方面症狀，若同時有低血鉀，更易
        造成此症之形成。而原告在入院當日即八十八年十一月二十七日下午二時十
        二分之鈉離子濃度為９４．２ｍＥｑ／Ｌ，鉀離子濃度為１．９７ｍＥｑ／
        Ｌ，而當日下午六點時的鈉離子濃度為９９．９ｍＥｑ／Ｌ，鉀離子濃度為
        ４．５９ｍＥｑ／Ｌ，在不到四小時的時間裡，鈉值已上升５．７ｍＥｑ／
        Ｌ，上升速率已超出每小時１ｍＥｑ／Ｌ，又同時有低血鉀，這都極易造成
        髓鞘溶解，且鉀離子四小時後大幅上升，極有可能是髓鞘溶解致部
  （五）對照病歷後發現，被告丙○○除長期醫囑單所處方之生理食鹽水２０００ｍ
        ｌ外，另於十一月二十七日之臨時醫囑護記錄內，又多加了一瓶５００ｍｌ
        的生理食鹽水，所以原告於入院當日共施打了２５００ｍｌ的生理食鹽水，
        決非被告所說的２０００ｍｌ，可見當日鈉離子補充的量，已超過標準。且
        被告於答辯狀所附之參考文獻，暗示首日矯正程度，小於１２ｍＥｑ／Ｌ是
        最安全的，比任何時間的矯正速度更重要。是否因此將臨時醫囑醫護記錄內
        ，十一月二十七日臨時加給生理食鹽水５００ｍｌ的量，改為十一月二十八
        日，意圖掩飾首日注射過量之生理食鹽水，而導致原告髓鞘溶解。
  （六）原告轉院時血鈉離子濃度已超出標準值，可知，被告在原告住院期間補充鈉
        離子太快。
  （七）被告丙○○既於病歷上記在Avoid rapid correcting-indueed central等語
        可見其知道納離子上升過快，會造成滲透壓過高，破壞腦部的神經髓鞘。而
        從病歷內之鈉、鉀、氯離子的檢驗報告，可看出八十八年十一月二十七日及
        二十八日各有一次納離子的上升速率，每小時已經大於一毫莫耳，顯示鈉離
        子補充過快，被告卻未做任何處理，當然有可能發生中心性橋腦失髓（即腦
        神經髓鞘溶解）。被告丙○○既有明確的預見危險發生的可能性，且有確實
        又有效的防禦方法，可迴避發生危害於未然，卻未為之，自有重大過失。
  （八）原告於急診入院起的二十四小時內，共被施打約３０００ｍｌ的生理食鹽水
        。被告為掩飾首日注射過量之生理食鹽水，將臨時醫囑內十二月二十七日之
        ＫＣＬ　１０ｍｅｌ　ｄｒｉｐ和Ｎ／Ｓ５００ｍｌ　＋ＫＣＬ　２０ｍｅ
        ｑ　ｄｒｉｐ　篡改為十一月二十八日。再辯稱係護理人員先以鉛筆寫上，
        事後再由醫師為診斷、處方、記載病歷、‧‧‧等醫療行為。
  （九）被告於原告病情惡化，無法再實施症狀醫療時，仍將病人留在被告院內繼續
        觀察，及至狀況轉劇，在原告家屬強烈要求下，始予轉院，被告之延誤轉診
        ，至為明顯。
  （十）被告丙○○認原告之低血鈉症係由ＳＩＤＡＨ（即抗利尿激素分泌不全症候
        群）所引起。而依台大內科住院醫師醫療手冊第二百四十一頁、當代醫學第
        三十六卷第一期第二十二頁低鈉血症、臨床內外科學上冊內科學第一章等文
        獻之記載，可知，若是抗利尿激素分泌不全症候群引起的低鈉血症，其治療
        方法，除補充鈉外，尚需限水，而被告並未遵從此醫療準則，且其雖認為原
        告之低鈉血症是由ＳＩＡＤＨ所引起，但並未檢驗尿液滲透壓來證實，亦未
        排除腎臟腺和甲狀腺之機能是否正常。
  三、證據：提出私立中山醫學院附設孫中山先生紀念醫院中港分院診斷證明書二份
      、國軍台中總醫院醫療費用明細收據乙紙、私立中山醫學院附設孫中山先生紀
      念醫院醫療費用收據十紙、唯凱醫療器材有限公司統一發票一紙、私立中山醫
      學院附設孫中山先生紀念醫院醫療費用明細表二紙、台中榮民總醫院住院收費
      收據一紙、台中榮民總醫院醫療費用證明二紙、中央健康保險局特約醫事服務
      機構門診處方及治療明細十紙、台力人力仲介有限公司收據一紙、薪資證明一
      紙為證，並請求向國軍台中總醫院、私立中山醫學院附設孫中山先生紀念醫院
      、賢德醫院調取原告病歷資料及向台中縣衛生局調閱本件相關資料及訊問證人
      戊○○、庚○○、己○○、林麗鈴。
乙、被告方面：
  一、聲明：（一）原告之訴駁回。（二）如受不利判決，願供擔保請准免為假執行
      。
  二、陳述：
  （一）被告丙○○部分：
    １、被告丙○○之本件醫療處理經過，業經台中縣醫事審議小組作成調查報告，
        其結論認「被告丙○○並無醫療行為之過失」。
    ２、原告於八十八年十一月二十七日因不飲、不食、全身虛弱、嘔吐、嗜睡、不
        言不語等神經精神症狀，至賢德醫院就診，經檢查發現有極嚴重之低鉀血症
        及低鈉血症（有致命危險性），先不論其嚴重之低鉀血症（正常值：３．５
        ─５．０ｍＥｑ／Ｌ，而原告僅１．９７ｍＥｑ／Ｌ）所可能造成致命之心
        律不整、橫紋肌溶解、四肢痲痺、癱瘓等後遺症，而就低鈉血症及其治療論
        之，根據文獻記載，正常血清鈉離子濃度為１３５─１４５ｍＥｑ／Ｌ，若
        低於１３５ｍＥｑ／Ｌ即稱為低鈉血症，而若低於１１０ｍＥｑ／Ｌ則為嚴
        重之低鈉血症，而原告就診時鈉離子濃度僅９４．２ｍＥｑ／Ｌ，比嚴重之
        低鈉血症１１０ｍＥｑ／Ｌ還低。如此低之鈉離子濃度，根據腎臟科教科書
        之記載，有症狀之低鈉血症之死亡率在５─５５％，而存活者大多數都有有
        意義之神經後遺症。原告合併有致命之低鉀血症及比嚴重之低鈉血症更低之
        鈉離子濃度，其嚴重度及可能致死之危險性，被告丙○○皆曾於住院當時詳
        細告知原告之家屬。再者，就低鈉血症之治療，根據文獻之記載，有症狀之
        低鈉血症甚至可使用高張性食鹽水（３％）輸注，而被告丙○○評估原告之
        發病期、症狀後，使用最謹慎保守之一般生理食鹽水（０．９％）緩慢補充
        ，一天之量僅２０００ｍｌ的生理食鹽水，完全符合原告需校正治療，而又
        不致校正太快之治療原則。
    ３、況中央橋腦失髓症（即腦部神經髓鞘溶解）之原因很多，而在低鈉血症後之
        中央橋腦失髓症也常有病例報導，而在內科學上一般的共識，即如上述，需
        要補充，但在速率上必須謹慎。事實上，在低鈉血症病患身上發現的中央橋
        腦失髓症的真正機轉仍不明。根據神經學教科書之記載，目前多數之研究都
        不認為中央橋腦失髓症與鈉離子濃度的矯正速度有關（僅有過度矯正至高鈉
        血症，或２４─４８小時內上昇超過２５ｍＥｑ／Ｌ），抑有進者，甚至認
        為是低鈉離子濃度本身及延誤治療造成此下腦病變。（參考資料八、九）
    ４、低鈉血症會造成腦水腫或所謂水中毒等神經精神症狀，包括頭痛、嘔心、嘔
        吐、肌肉無力、失調、混亂、嗜睡、躁動、人格改變、憂鬱、甚至癲癇、昏
        迷、死亡等症狀，嚴重低血鈉症本身即會伴有神經傷害及死亡。在一般人口
        的屍體解剖，意外發現的中央橋腦髓鞘溶解（ｃｅｎｔｒａｌ　ｐｏｎｔｉ
        ｎｅ　ｍｙｅｌｉｎｏｌｙｓｉｓ）高達０．５％～１％，而且儘管現代影
        像醫學發達，ｃｅｎｔｒａｌ　ｐｏｎｔｉｎｅ　ｍｙｅｌｉｎｏｌｙｓｉ
        ｓ大多數也是死後的診斷，且有多達４０～５０％無低血鈉症矯正病史，原
        告此次住院，係以低血鈉症為主要表現，是否有ｃｅｎｔｒａｌ　ｐｏｎｔ
        ｉｎｅ　ｍｙｅｌｉｎｏｌｙｓｉｓ或身體其他器官的疾病或異常，在無其
        他相關資料及影像學檢查的情況下，不能就此斷言。
    ５、實驗室數據的異常或錯誤，是偶而可見的（上至醫學中心，下至一般檢驗所
        ），包括採血、運送、機器等各方面，任一環結出現問題，皆可能造成檢驗
        誤差。以鉀離子言，最常出現的問題，包括抽血時溶血，從打點滴的肢體抽
        血等，都會造成嚴重誤差。因為鉀離子大都存在於細胞內（身體內鉀含量只
        有不到２％是在系胞外液），故一旦血鉀濃度下降，即已表示體內鉀含量出
        現嚴重不足。一般以血鉀濃度下降１ｍｍｏｌ／ｌ而體鉀不足約２００～４
        ００ｍｍｏｌ估測。故原告鉀離子濃度在八十八年十一月二十七日十四時四
        十一分時是１．９７ｍＥｑ／ｌ在當天十八時三十一分時是４．５９ｍＥｑ
        ／ｌ，而被告僅在一瓶５００ｍｌ生理食鹽水只加入１０ｍＥｑ的鉀離子，
        故根據判斷乃是錯誤的實驗室數據，所造成的鈉、鉀、氯等離子濃度皆突然
        上升，故當天晚上再抽血追蹤，當日二十二時三十七分時鈉離子濃度為９７
        ．２ｍＥｑ／Ｌ，鉀離子濃度為２．１５ｍＥｑ／ｌ，鉀離子出現嚴重偏低
        狀態，故八十八年十一月二十七日十八時三十一分序號１０８２９之檢驗報
        告顯係錯誤的。
    ６、發生ｃｅｎｔｒａｌ　ｐｏｎｔｉｎｅ　ｍｙｅｌｉｎｏｌｙｓｉｓ的前兆
        大多是低血壓，而原告在病情發生變化的前一晚時，是血壓過高，並非低血
        壓。值班醫師給予臨時性降壓劑服用。況且被告所使用之生理食鹽水緩慢注
        射，原告住院七日期間，其血鈉濃度仍處偏低範圍（八十八年十二月三日九
        時三十五分：血鈉值為１２８．４ｍｍｏｌ／ｌ），且衡量原告有長期高血
        壓病史，而在血壓突然升高後發生意識障礙等症狀，最可能的原因乃是腦血
        管疾病。再者，根據原告轉診至國軍台中總醫院急診時，該醫院急診醫師也
        初步懷疑腦中風，嗣在該醫院住院期間接續進行腦部電腦斷層檢查，再作核
        磁共震檢查，該醫院回覆被告賢德醫院之出院病歷摘要，仍不排除腦中風。
        據上，臨床上初步懷疑是否腦中風，並安排腦部電腦斷層以排除之，乃係合
        理的。
    ７、鈉離子補充量是否已超過標準，可由(1)八十八年十一月二十七日十四時十二
        分時之９４．２，(2)同日二十二時零八分之９７．２，(3)八十八年十一月二
        十八日十一時九分之９８．１三個數值看出，從八十八年十一月二十七日十
        四時十二分至八十八年十一月二十八日十一時九分約二十一小時內只上升３
        ．９ｍＥｇ／ｌ，遠低於若因過快矯正低鈉血症造成髓鞘溶解的建議上限。
    ８、被告在面對如此罕見嚴重之低鈉血症，及有可能致命危險之低鉀血症的原告
        ，是戰戰兢兢，謹慎小心的，從一開始詳細告知其家屬可能之致病原因，檢
        驗血液滲透壓、尿液之鈉、鉀離子濃度以為鑑別診斷之用，定期且頻繁監測
        血中電解質濃度，告知家屬可能的併發症、後遺症及治療原則。因為一般病
        患家屬對低鈉血症並無概念，總以為儘快恢復正常最好，所以在每次抽血後
        ，都需向家屬解釋如此緩慢上升就好，以避免家屬對儘早回復正常值的期待
        落差。事實上，對低鈉血症的治療或髓鞘溶解的真正機轉在醫學學術上或許
        仍有許多尚待研究之處，但基本上的準則是必須遵守的。茲就原告之症狀析
        述如下：（一）原告是嚴重的低鈉血症，（二）是有症狀的：包括　心、嘔
        吐、不飲不食、肌肉無力、嗜睡、不言不語、憂鬱等精神神經症狀。（三）
        原告病期不十分確定，如原告自承於八十八年十月間因媳婦意外過世，傷心
        失眠及腸胃不適，於同年十一月間陸續至被告賢德醫院門診治療，同月二十
        七日因身體虛弱及頻尿，至該醫院住院治療。事實上，根據門診記載，原告
        僅於八十八年十一月二十六日至被告家醫科及精神科分別就診，隔日再度就
        診（急診），而由精神科醫師發現電解質異常而住院。故原告究係於八十八
        年十一月二十六日急性發作低血鈉症？抑或如其所陳自十月就逐漸發病？或
        如病史詢問發作約一至二禮拜？若非急性，而是罹患期甚長，為何遲至十一
        月二十六日才開始就診，是遲延就醫？抑或有加重因子造成低鈉血症在十一
        月二十六日的急性惡化？姑不論是急性、亞急性或慢性，根據文獻，只要有
        伴隨症狀或者嚴重低鈉血症，都需要較快速的矯正。但被告治療時仍使用謹
        慎、保守的方式緩慢補充，逐漸矯正。
  （二）關於被告賢德醫院部分：
        被告賢德醫院之受雇醫師丙○○對於原告之醫療行為既無任何醫療過失，自
        不構成侵權行為，從而賢德醫院自不用負擔僱用人之連帶責任。
  三、證據：提出當代醫學內科文獻、腎臟科教科書節錄文、神經學教科書節錄文各
      一件，原告之病歷為證。
丙、本院依職權訊問證人陳秋媚、癸○○、辛○○。
    理    由
一、原告主張伊八十八年十月間因媳婦意外過世，傷心失眠及腸胃不適，於同年十一
    月間陸續至被告賢德醫院門診治療，同月二十七日因身體虛弱及頻尿，至該醫院
    住院治療，由受雇於該醫院之醫師即被告丙○○診斷治療，迨至同年十二月二日
    下午，伊陷入意識不清，不能言語，眼光呆滯，而於翌日轉院住進國軍台中總醫
    院，住院期間陸續作腦波及腦部核磁共振等檢查，結果發現腦部神經受損（腦部
    神經髓鞘溶解）等情，業據提出私立中山醫學院附設孫中山先生紀念醫院中港分
    院診斷證明書二份及本院依其聲請調取之國軍台中總醫院、私立中山醫學院附設
    孫中山先生紀念醫院、賢德醫院病歷可證，復為被告所不爭執，應堪採信。
二、原告另主張被告丙○○明知納離子上升過快，會造成滲透壓過高，破壞腦部的神
    經髓鞘，造成神經髓鞘溶解。其既認原告之低血鈉症係由ＳＩＤＡＨ（即抗利尿
    激素分泌不全症候群）所引起。卻未遵醫療準則，予以限水，且補充鈉離子速度
    過快，及延誤轉診，致造成原告腦部神經髓鞘溶解，被告丙○○顯有過失，被告
    賢德醫院係其僱用人，自應與之連帶負損害賠償責任云云。被告丙○○則辯稱原
    告於八十八年十一月二十七日因不飲、不食、全身虛弱、嘔吐、嗜睡、不言不語
    等神經精神症狀，至賢德醫院就診，經檢查發現有極嚴重之低鉀血症及低鈉血症
    （僅９４．２ｍＥｑ／Ｌ，有致命危險性），如此低之鈉離子濃度，根據腎臟科
    教科書之記載，有症狀之低鈉血症之死亡率在５─５５％，而存活者大多數都有
    有意義之神經後遺症。原告合併有致命之低鉀血症及比嚴重之低鈉血症更低之鈉
    離子濃度，其嚴重度及可能致死之危險性。又根據文獻，有症狀之低鈉血症甚至
    可使用高張性食鹽水（３％）輸注，而被告丙○○評估原告之發病期、症狀後，
    使用最謹慎保守之一般生理食鹽水（０．９％）緩慢補充，一天之量僅２０００
    ｍｌ的生理食鹽水，完全符合原告需矯正治療，而又不致矯正太快之治療。事實
    上，在低鈉血症病患身上發現的中央橋腦失髓症的真正機轉仍不明。根據神經學
    教科書之記載，目前多數之研究都不認為中央橋腦失髓症與鈉離子濃度的矯正速
    度有關（僅有過度矯正至高鈉血症，或２４─４８小時內上昇超過２５ｍＥｑ／
    Ｌ），抑有進者，甚至認為是低鈉離子濃度本身及延誤治療造成此下腦病變。低
    鈉血症會造成腦水腫或所謂水中毒等神經精神症狀，包括頭痛、嘔心、嘔吐、肌
    肉無力、失調、混亂、嗜睡、躁動、人格改變、憂鬱、甚至癲癇、昏迷、死亡等
    症狀，嚴重低血鈉症本身即會伴有神經傷害及死亡。在一般人口的屍體解剖，意
    外發現的中央橋腦髓鞘溶解（ｃｅｎｔｒａｌ　ｐｏｎｔｉｎｅ　ｍｙｅｌｉｎ
    ｏｌｙｓｉｓ）高達０．５％～１％，而且儘管現代影像醫學發達，ｃｅｎｔｒ
    ａｌ　ｐｏｎｔｉｎｅ　ｍｙｅｌｉｎｏｌｙｓｉｓ大多數也是死後的診斷，且
    有多達４０～５０％無低血鈉症矯正病史，故遽下斷言原告神經髓鞘溶解即係因
    被告丙○○矯正鈉離子之速度有關。況且被告所使用之生理食鹽水緩慢注射，原
    告住院七日期間，其血鈉濃度仍處偏低範圍（八十八年十二月三日九時三十五分
    ：血鈉值為１２８．４ｍｍｏｌ／ｌ）等語。被告賢德醫院則辯稱被告丙○○之
    醫療行為並無任何過失，自不構成侵權行為，被告賢德醫院自勿庸連帶負任等語
    。
三、經查，原告於八十八年十一月二十七日因不飲、不食、全身虛弱、嘔吐、嗜睡、
    不言不語等症狀，而住被告賢德醫院住院診療，其經初步抽血做生化檢驗結果，
    其血清鈉離子濃度為９４．２ｍＥｑ／Ｌ（正常值為１３５～１４５ｍＥｑ／Ｌ
    ，若低於１３５ｍＥｑ／Ｌ即為低鈉血症，若低於１１０ｍＥｑ／Ｌ則為嚴重之
    低鈉血症），鉀離子濃度為１．９７ｍＥｑ／Ｌ（正常值為３．５～５．０ｍＥ
    ｑ／Ｌ），此有原告之病歷及生化檢驗單可稽，可知原告於八十八年十一月二十
    七日住進被告賢德醫院時，即患有低鈉血症及低鉀血症。而低鈉血症會造成腦水
    腫或所謂水中毒等神經精神症狀，包括頭痛、嘔心、嘔吐、肌肉無力、失調、混
    亂、嗜睡、躁動、人格改變、憂鬱、甚至癲癇、昏迷、死亡等症狀，嚴重低血鈉
    症本身即會伴有神經傷害及死亡，此有Texthbook  of nephrology  (Massry  &
    Glasock's 3th ed )p.287、The  Practice of neurosurgery  (1996) p.344、
    Oxford texbook of clinical nephrology (2nd ed.  1998 )p.188 可參，原告
    顯現全身虛弱、嘔吐、嗜睡、不言不語等情適為低鈉血症之症狀。
四、按低血鈉症，最常見的情況是血漿滲透壓也下降，但亦有可能出現上升或正常的
    情形，在高滲透壓性低鈉血症乃是因細胞外液中存有大量溶質，造成細胞內水份
    跑至細胞外而稀釋了鈉，使血清鈉濃度下降。而正常滲透壓性低鈉血症，也就是
    所謂偽低鈉血症，此時乃因某些疾病造成血中脂質或蛋白質大量增加，相對使血
    漿滲透壓正常，這兩種低鈉血症通常不會有症狀，也不需特殊治療，只要針對基
    本病因治療即可。在低滲透壓性低鈉血症依病態生理學的觀點，可分為低、正常
    、及高體液容積等三種情況，此乃因體內水份及鈉含量增加或減少的比例不同所
    致。在開始治療前，須要考慮四件事：(1)病人體液狀態(2)低鈉血症的程度(3)症狀
    嚴重程度(4)低鈉血症持續的時間。首先依病人的體液狀態，找出基本病因加以治
    療，原則如下：(1)如果體液狀態正常，則簡單限制不必要的水份，(2)如果體液缺
    乏，則可以給予生理食鹽水補充體液容積，減少ＡＤＨ分泌，使血清鈉值逐漸恢
    復正常。(3)如果體液過剩，則除了限制不必要的鹽份及水份外，有時尚須要合併
    使用利尿劑以排除水份。接著根據低鈉血症持續的時間和症狀嚴重度分為以下幾
    種情形來做不同處理：(1)急性症狀性低鈉血症：如有腦病變、抽搐等情形，需較
    快速矯正血清鈉值，一般使用高張性食鹽水，通常目標是每小時使血清鈉值上升
    約１ｍＥｑ／Ｌ，症狀改善後宜放慢矯正速度，以不超過２０ｍＥｑ／Ｌ／ｄａ
    ｙ為原則；(2)慢性症狀性低鈉血症，由於病人發生ＣＰＭ的機會較高，治療上要
    特別小心，一般仍可以用高張性靜脈輸液，通常也是每小時使血清鈉值上升約１
    ｍＥｑ／Ｌ，先提高５～１０ｍＥｑ／Ｌ，觀察症狀變化，症狀改善後宜放慢矯
    正速度，同樣以不超過２０ｍＥｑ／Ｌ／ｄａｙ為原則；(3)無症狀性低鈉血症：
    不論急性或慢性，治療方法以限制水份為主，通常限水每天５００～１０００ｍ
    ｌ。但對於慢性病人可併用利尿劑及提高飲食中鈉含量，此有當代醫學第二十六
    卷第一期鄭書建、吳明修著低血鈉症一文可參。原告自承伊於八八年十月間因媳
    婦意外過世，傷心失眠及腸胃不適，於同年十一月間陸續至被告賢德醫院門診治
    療，同月二十七日因身體虛弱及頻尿，而至被告賢德醫院就診等情，參以其住院
    之初即已顯現不飲、不食、心、嘔吐等低血鈉症狀，其應屬缺乏體液之低滲透壓
    性低鈉血症，此與由腎上腺激素缺乏或甲狀腺功能低下或抗利尿激素分泌不適當
    症候群（ＳＩＡＤＨ）所引起體液容積正常之低滲透壓性低鈉血症尚有差異。依
    上說明，則可以給予生理食鹽水補充體液，故被告丙○○辯稱：「當初我是壞疑
    原告低納血症是因為抗利尿激素不正常分泌症候群所造成，症狀嚴重所以要補充
    水跟補充納，一般如果是輕度才要限水，但是也要看病人的狀況，分別作不同的
    處理，因為原告長時間未進食，身體虛弱而且有嘔吐的現象，所以以生理食鹽水
    來補充」等語，堪認可採。又八十八年十一月二十七日原告住進被告賢德醫院後
    ，被告即於當日對原告進行五次抽血及二次採尿檢驗，以檢測血液滲透壓及血液
    、尿液之鈉、鉀離子濃度，此有生化檢驗單及尿液檢驗單屬可按。是原告主張被
    告丙○○雖認為原告之低鈉血症是由ＳＩＡＤＨ所引起，但並未檢驗尿液滲透壓
    來證實，亦未排除腎臟腺和甲狀腺之機能是否正常云云，尚不足取。再者，原告
    主張被告丙○○除長期醫囑單所處方之生理食鹽水２０００ｍｌ外，另於十一月
    二十七日之臨時醫囑護記錄內，又多加了一瓶５００ｍｌ的生理食鹽水，所以原
    告於入院當日共施打了２５００ｍｌ的生理食鹽水等情，惟卷附之原告病歷中並
    無合計２５００ｍｌ生理食鹽水之處方記錄，而原告就其所稱被告將十一月二十
    七日之臨時醫囑之５００ｍｌ生理食鹽水處方記錄事後更改為十一月二十八日之
    記錄乙節，亦無法舉證以實其說，自難認原告之主張為真正。故原告主張被告丙
    ○○將十一月二十七日臨時加給生理食鹽水５００ｍｌ的量，改為十一月二十八
    日，意圖掩飾首日注射過量之生理食鹽水，而導致原告髓鞘溶解云云，亦不可採
    。
五、又依前揭鄭書建、吳明修所著低鈉血症一文之說明，無論急性症狀性低鈉血症或
    慢性症狀性低鈉血症，一般使用高張性食鹽水，通常目標是每小時使血清鈉值上
    升約１ｍＥｑ／Ｌ，症狀改善後宜放慢矯正速度，以不超過２０ｍＥｑ／Ｌ／ｄ
    ａｙ為原則。一般矯正血清鈉離子濃度宜注意：治療時血清鈉離子濃度上升速
    度不可超過１ｍＥｑ／Ｌ／ｈｏｕｒ。血清鈉值在二十四小時內上升不可超過
    ２０ｍＥｑ／Ｌ。初步矯正後血清鈉值不可超過１３０ｍＥｑ／Ｌ。原告主張
    伊在入院當日即八十八年十一月二十七日下午二時十二分之鈉離子濃度為９４．
    ２ｍＥｑ／Ｌ，鉀離子濃度為１．９７ｍＥｑ／Ｌ，而當日下午六點時的鈉離子
    濃度為９９．９ｍＥｑ／Ｌ，鉀離子濃度為４．５９ｍＥｑ／Ｌ，在不到四小時
    的時間裡，鈉值已上升５．７ｍＥｑ／Ｌ，上升速率已超出每小時１ｍＥｑ／Ｌ
    ，又同時有低血鉀，這都極易造成髓鞘溶解，且鉀離子四小時後大幅上升，極有
    可能是髓鞘溶解致部分細胞壞死釋出鉀離子所造成。分細胞壞死釋出鉀離子所造
    成云云。然查八十八年十一月二十七日被告對原告共計抽血檢驗五次，採尿檢驗
    二次，其第一次血液生化檢驗鈉、鉀離子濃度係在當日十四時十二分，驗出血清
    鈉值為９４．２ｍＥｑ／Ｌ，鉀值為１．９７ｍＥｑ／Ｌ。第二次血液生化檢
    驗鈉、鉀離子濃度則在當日十八時零二分，檢驗結果為鈉值９９．９ｍＥｑ／Ｌ
    鉀值４．５９ｍＥｑ／Ｌ，此有原告病歷中之生化檢驗單可稽，然依長期醫囑以
    觀，當日十四時十二分至十八時零二分之間，被告僅為原告施打一瓶５００ｍｌ
    生理食鹽水內加入１０ｍＥｑ的鉀離子，而至當日二十二時零八分時再做血液生
    化檢驗，此時鈉值則為９７．２ｍＥｑ／Ｌ，鉀值為２．１５ｍＥｑ／ｌ，甚至
    翌日即十一月二十八日十一時零九分所作血液生化檢驗，血清鈉值亦僅為９８．
    １ｍＥｑ／Ｌ，鉀值為１．９０ｍＥｑ／Ｌ，此有各該生化檢驗單可按，可知，
    上開第二次生化檢驗結果應屬誤載。被告辯稱八十八年十一月二十七日十八時零
    二分序號１０８２９之檢驗報告係錯誤的乙節，堪可採信。自難據該次生化檢驗
    結果而認被告丙○○矯正原告血清鈉值之速度過快，超出每小時１ｍＥｑ／Ｌ，
    並使鉀離子大幅上升。是被告丙○○於八十八年十一月二十七日矯正原告血清鈉
    、鉀離子濃度之速度，自應以十四時十二分及二十二時零八分之檢驗值以觀，換
    言之，自十四時十二分至二十二時零八分之近八小時的時間，原告之血清鈉值僅
    上升３ｍＥｑ／Ｌ，平均每小時上升不超過１ｍＥｑ／Ｌ。鉀離子則僅上升０．
    １８ｍＥｑ／Ｌ，由此可知並無鉀離子於四小時內大幅上升之情形。是原告此部
    分主張尚不可取。又原告於八十八年十一月二十八日十一時零九分生化檢驗之
    血清鈉值為９８．１ｍＥｑ／Ｌ，同日十七時二十九分生化檢驗之血清鈉值為
    １０５．１ｍＥｑ／Ｌ，有其生化檢驗單可稽，其血清鈉值固於六小時餘上升７
    ｍＥｑ／Ｌ，然原告於同日二十三時十五分生化檢驗之血清鈉值為１０６．６
    ｍＥｑ／Ｌ，同年月二十九日十時十七分生化檢驗之血清鈉值為１１４．２ｍ
    Ｅｑ／Ｌ，同日二十時三十五分生化檢驗之血清鈉值為１２０ｍＥｑ／Ｌ，
    同年十一月三十日然一時零四分生化檢驗之血清鈉值為１２２．３ｍＥｑ／Ｌ
    ，同年十二月一日十二時二十四分生化檢驗之血清鈉值為１２５．３ｍＥｑ／
    Ｌ，同年月二日十五時五十分生化檢驗之血清鈉值為１２４．５ｍＥｑ／Ｌ，
    同日二十時二十三分生化檢驗之血清鈉值為１２８．２ｍＥｑ／Ｌ，同年月
    三日九時三十五分生化檢驗之血清鈉值為１２８．４ｍＥｑ／Ｌ，此有生化檢驗
    單附於原告病歷可稽。證人即私立中山醫學大學附設醫院醫師陳秋媚結證稱：「
    病患（即原告）剛入賢德醫院，首次測得鈉離子過低，造成滲透壓變化太大，而
    細胞產生變性破壞，導致中央性橋腦失髓症出現，矯正鈉離子速度太快，也可能
    造成上述症狀，但就本件個案，病患在賢德醫院住院期間，該院對鈉離子的矯正
    速度並沒有過快，以該醫院矯正鈉離子的速度不過快，應不致於造成上述症狀」
    等語，證人即前國軍台中總醫院醫師癸○○亦證稱：「原告在國軍醫院急診室時
    急診室認為他有中風的現象，後來我們做了電腦斷層，並沒有發現有問題，另外
    在做了磁共震才發現他的橋腦有東西，我就會同神經外、內科醫師、腎臟科醫師
    會診，最後參考腎臟科醫師的判斷下了這個病名中央腦幹神經髓鞘病變，當時是
    懷疑電解質不平衡經矯正所造成的，但臨床上因電解質不平衡在矯正過程而造成
    此症狀非常少見，我當時是原告的主治醫師，‧‧‧當初原告轉到國軍醫院有附
    隨賢德醫院的病歷，由病歷得知原告剛住進賢德醫院時納離子非常低，甚至有生
    命危險，而賢德醫院治療矯正過程很保守，矯正速度並不會很快，他矯正的速度
    屬於正常的」等語，本院諮詢參與審判之醫學專家丁○○醫師亦陳稱原告所提出
    鈉鉀調整，其中有二天是一小時超過一個ＭＥＱ╱Ｌ，這或許是檢驗上的誤差，
    再加上輸液的速度，如果在一天內上升的幅度未超過二十ＭＥＱ╱Ｌ，這對病人
    的影響是有限的，換言之，不可能因此造成上開橋腦失髓症等語。可知，被告丙
    ○○矯正原告血清鈉值之過程均依循醫療準則為之。再參以事實上，低鈉血症病
    患身上發現的中央橋腦失髓症的真正機轉仍不明。目前多數之研究都不認為中央
    橋腦失髓症與鈉離子濃度的矯正速度有關（僅有過度矯正至高鈉血症，或２４─
    ４８小時內上昇超過２５ｍＥｑ／Ｌ），抑有進者，甚至認為是低鈉離子濃度本
    身及延誤治療造成此下腦病變，此有Text book of clinical neurology (Goetz
    & Pappert  1999) p.733、Neurology  in clinical  practice(  2nd ed 1996
    )p.925  可參，足認被告之醫療行為尚無造成中央性橋腦失髓症之危險。且原告
    未能舉證證明確因被告矯正原告血清鈉離子之速度過快，而造成其患中央性橋腦
    失髓症之事實，是原告主張八十八年十一月二十七日及二十八日各有一次納離子
    的上升速率，每小時已經大於一毫莫耳，顯示鈉離子補充過快，被告卻未做任何
    處理，當然有可能發生中心性橋腦失髓。被告丙○○既有明確的預見危險發生的
    可能性，且有確實又有效的防禦方法，可迴避發生危害於未然，卻未為之，自有
    重大過失云云，自非可採。
六、另原告主張被告於原告病情惡化，無法再實施症狀醫療時，仍將病人留在被告院
    內繼續觀察，及至狀況轉劇，在原告家屬強烈要求下，始予轉院，被告之延誤轉
    診云云，然為被告所否認，原告既自承被告本將其轉至被告賢德醫院之總院即梧
    棲之明德醫院施作電腦斷層檢查，然為原告家屬拒絕，自行要求轉附院等情，而
    原告亦未能舉證證實被告確延誤轉診之情，是原告此部分主張亦難採信。
七、綜前所述各節，足認被告丙○○對於原告所患低鈉血症之醫療過程，盡符醫療準
    則，而無肇致原告腦部神經髓鞘溶解之危險，被告之醫療行為自無過失可言。被
    告丙○○前開辯詞，應屬可採。是原告主張被告丙○○矯治原告之低鈉血症未遵
    醫療準則，予以限水，且補充鈉離子速度過快，及延誤轉診，致造成原告腦部神
    經髓鞘溶解，被告丙○○顯有過失云云，即不足取。
八、按民法第一百八十四條第一項前段規定，因故意或過失，不法侵害他人之權利者
    ，負損害賠償責任。被告丙○○之醫療行為既無過失，自無依上開規定負損害賠
    償責任之餘地。又同法第一百九十一條之三規定，經營一定事業或從事其他工作
    或活動之人，其工作或活動之性質或其使用之工具或方法有生損害於他人之危險
    者，對他人之損害應負賠償責任。但損害非由於其工作或活動或其使用之工具或
    方法所致，或於防止損害之發生已盡相當之注意者，不在此限。被告丙○○既依
    循醫療準則矯治原告之低鈉血症，補充鈉之速度不過快，即無導致中央性橋腦失
    髓性之危險，自亦無須依上開規定負侵權行為之責任。被告賢德醫院係被告丙○
    ○之僱用人，亦無依民法第一百八十八條之規定連帶負責。從而，原告依民法第
    一百八十四條第一項前段、第一百九十一條之三、第一百八十八條規定，請求被
    告連帶給付二百三十五萬四千一百八十九元及自起訴狀繕本送達翌日起至清償日
    止按年息百分之五計算之利息，洵屬無據，應予駁回。兩造其餘攻擊防禦方法及
    舉證，經本院審酌後，認與本判決結果無影響，爰不再逐一論述，附此敘明。
九、原告陳明願供擔保，聲請宣告假執行，因其訴無理由被駁回而失所附麗，應併予
    駁回。
十、據上論結，依民事訴訟法第七十八條判決如主文。
中　　　華　　　民　　　國　　九十一　　年　　十一　　月　　二十八　　日
                              臺灣臺中地方法院民事第一庭
~B法　　　官　許文碩
右為正本係照原本作成
不服本判決，應於判決送達後二十日內，向本院提出上訴狀。
中　　　華　　　民　　　國　　九十一　　年　　 十一　　 月　　二十九　　日
~B法院書記官　戴錦文
